ACORDAO-COMPLETO-2413455

ACÓRDÃO 11306/2020 ATA 35/2020 - PRIMEIRA CÂMARA

VISTOS, relatados e discutidos estes autos em que se aprecia recurso de reconsideração interposto por Cláudia Perdigão de Souza contra o Acórdão 5943/2019-TCU-Primeira Câmara, por meio do qual o Tribunal julgou irregulares suas contas; imputou-lhe débito solidário; e aplicou-lhe multa individual,
ACORDAM os Ministros do Tribunal de Contas da União, reunidos em Sessão da Primeira Câmara, diante das razões expostas pelo Relator, em:
9.1. com fundamento nos arts. 32, inciso I, e 33 da Lei 8.443/1992, conhecer e negar provimento ao presente recurso de reconsideração, mantendo-se inalterado o Acórdão 5943/2019-TCU-Primeira Câmara;
9.2. dar ciência deste acórdão à recorrente e demais interessados.

recurso de reconsideração interposto por Cláudia Perdigão de Souza contra o Acórdão, por meio do qual o Tribunal julgou irregulares suas contas; imputou-lhe débito solidário; e aplicou-lhe multa individual.

Primeira Câmara

Associação Beneficente Centro de Cultura, Esporte e Assistência Social - ABCC (CNPJ 42.776.708/0001-89).

3. Recorrente: Cláudia Perdigão de Souza (XXX.947.296-XX).

13.1. Ministros presentes: Walton Alencar Rodrigues (Presidente) e Bruno Dantas (Relator).
13.2. Ministros-Substitutos convocados: Marcos Bemquerer Costa e André Luís de Carvalho.
13.3. Ministro-Substituto presente: Augusto Sherman Cavalcanti.

BRUNO DANTAS

Ministro Walton Alencar Rodrigues.

Por registrar as principais ocorrências no andamento do processo até o momento, resumindo os fundamentos das peças acostadas aos autos, adoto como relatório, com os ajustes necessários, a instrução da secretaria responsável pela análise da demanda (peça 83) , que contou com a anuência do corpo diretivo da unidade (peça 84) e do Ministério Público junto ao TCU (peça 85) :
"INTRODUÇÃO
1. Trata-se de recurso de reconsideração interposto por Cláudia Perdigão de Souza (R001-peça 66) , na condição de ex-presidente da Associação Beneficente Centro de Cultura, Esporte e Assistência Social (ABCC) , no período de 1/1/2007 a 31/12/2011, por meio do qual se insurge contra o Acórdão 5943/2019-TCU-Primeira Câmara, rel. Ministro Walton Alencar Rodrigues, o qual foi prolatado na sessão de julgamento do dia 23/7/2019-Ordinária e inserto na Ata 25/2019-1ª Câmara (peça 45) .
1.1. A deliberação recorrida apresenta o seguinte teor:
VISTOS, relatados e discutidos estes autos de Tomada de Contas Especial instaurada pelo Ministério do Turismo contra a Associação Beneficente Centro de Cultura, Esporte e Assistência Social (ABCC) em razão da não comprovação da boa e regular aplicação dos recursos transferidos por força do Convênio 824/2007 (Siafi 619315) ;
ACORDAM os Ministros do Tribunal de Contas da União, reunidos em Sessão da Primeira Câmara, diante das razões expostas pelo Relator, em:
9.1. considerar revel a Associação Beneficente Centro de Cultura, Esporte e Assistência Social (ABCC) , para todos os efeitos, com fundamento no art. 12, § 3º, da Lei 8.443/1992, dando-se prosseguimento ao processo;
9.2. rejeitar as alegações de defesa apresentadas por Claudia Perdigão de Souza;
9.3. julgar irregulares as contas de Claudia Perdigão de Souza e da Associação Beneficente Centro de Cultura, Esporte e Assistência Social (ABCC) , com fundamento nos artigos 1º, inciso I, 16, inciso III, alíneas 'b' e 'c', 19, caput, e 23, inciso III, alínea 'a', da Lei 8.443/1992, e condená-las solidariamente ao pagamento da quantia a seguir discriminada, atualizada monetariamente e acrescidas de juros de mora, calculados desde as correspondentes datas até o efetivo recolhimento, fixando-lhes o prazo de quinze dias, a contar da notificação, para que comprovem, perante o Tribunal, o recolhimento do débito ao Tesouro Nacional:
	Valor Original (R$) 
	Data da Ocorrência
	Tipo de lançamento

	60.000,00
	15/2/2008
	Débito

	5.332,48
	29/8/2014
	Crédito

	5.345,81
	30/9/2014
	Crédito

	5.376,28
	30/10/2014
	Crédito

	5.426,40
	26/12/2014
	Crédito

9.4. aplicar a Claudia Perdigão de Souza e à Associação Beneficente Centro de Cultura, Esporte e Assistência Social (ABCC) multa individual no valor de R$ 55.000,00 (cinquenta e cinco mil reais) , com fundamento no art. 57 da Lei 8.443/1992, fixando-lhes o prazo de quinze dias, a contar da notificação, para comprovarem, perante o Tribunal (art. 214, inciso III, alínea 'a', do Regimento Interno) , o recolhimento da respectiva quantia ao Tesouro Nacional, atualizada monetariamente entre a data do presente acórdão e a do efetivo recolhimento, se paga após o vencimento, na forma da legislação em vigor;
9.5. autorizar, desde logo, nos termos do art. 28, inciso II, da Lei 8.443/1992, a cobrança judicial das dívidas, caso não atendidas as notificações;
9.6. encaminhar cópia desta deliberação ao Procurador-Chefe da Procuradoria da República em Minas Gerais, nos termos do § 3º do art. 16 da Lei 8.443/1992 c/c o § 7º do art. 209 do Regimento Interno do TCU, e ao Superintendente da Polícia Federal em Minas Gerais, para adoção das medidas que entenderem cabíveis. (ênfases acrescidas) .
HISTÓRICO
2. Trata-se de tomada de contas especial (TCE) instaurada pelo Ministério do Turismo (MTur) , em desfavor de Cláudia Perdigão de Souza, ora recorrente, em razão da não comprovação da boa e da regular aplicação dos recursos transferidos por força do Convênio 824/2007 (Siafi 619.315) , cujo objeto era a realização de show beneficente em Floramar, bairro de Belo Horizonte/MG, a partir do aporte de recursos federais sob o valor de R$ 60.000,00, tendo a vigência do ajuste sido estipulada para o período de 18/12/2007 a 29/4/2008.
2.1. A prestação de contas foi reprovada, inicialmente, pelo Órgão Concedente, Nota Técnica de Análise 848/2009 (peça 1, p. 266-276) . Em seguida, o Controle Interno determinou sua reanálise (peça 1, p. 394-398) , o que foi feito por meio da Nota Técnica de Reanálise 288/2014, (peça 1, p. 358-361) , a qual, novamente, reprovou as contas apresentadas. Instaurada a TCE, a conclusão do MTur, nas duas oportunidades, foi pela ocorrência de dano integral ao Erário (peça 1, p. 296-304 e 394-398) .
2.2. Notificada, a convenente requereu parcelamento do débito (peça 1, p. 362-363) e restituiu quatro parcelas de R$ 5.332,48, em 29/8, 30/9, 31/10 e 26/12/2014 (peça 1, p. 366-369) .
2.3. No âmbito deste Tribunal, foram promovidas as citações dos responsáveis (peças 7-8, 14, 17-18, 31) , em relação às quais a ora recorrente solicitou prorrogação de prazo (peças 33 e 38) e, em seguida, apresentou suas alegações de defesa (peça 39) , enquanto a Associação deixou transcorrer in albis o prazo que lhe foi fixado para apresentação de suas alegações de defesa e/ou para o recolhimento do débito imputado, caracterizando a revelia prevista no art. 12, inciso IV, §3º, da Lei 8.443/1992.
2.4. Após a análise das alegações de defesa, a unidade técnica propôs julgar irregulares as contas da responsável e da Associação, imputando-se o débito apurado na fase interna, além da aplicação da multa prevista no art. 57 da Lei 8.443/1992 (peças 41-43) . Proposta que contou com a anuência do MPTCU (peça 44) .
2.5. O Relator a quo, Exmo. Ministro Walton Alencar Rodrigues, após minucioso exame, acompanhou o entendimento apresentado, propôs, por conseguinte, o julgamento pela irregularidade das contas da presidente, ora recorrente, e da ABCC, imputando o débito apurado de forma solidária, com a aplicação da multa prevista no caput do art. 57 da Lei 8.443/1992, nos termos do Voto apresentado à peça 46. Proposta que foi encampada pelos demais Membros do Colegiado desta Corte de Contas.
2.6. Irresignada, a ex-presidente interpôs o presente recurso de reconsideração, que se fundamenta nos fatos que, adiante, passar-se-á a relatar.
EXAME DE ADMISSIBILIDADE
3. Reitera-se o exame preliminar de admissibilidade efetuado por esta Secretaria (peça 68) , ratificado pelo Exmo. Ministro Bruno Dantas (peça 70) , que concluiu pelo conhecimento do recurso de reconsideração, nos termos dos art. 32, inciso I, e 33 da Lei 8.443/1992, c/c o art. 285 do RI/TCU, suspendendo-se os efeitos dos itens 9.3, 9.4 e 9.5 do Acórdão recorrido, efeito suspensivo que se estende ao outro responsável condenado em solidariedade com a ora recorrente por se tratarem de circunstâncias objetivas, com fulcro no art. 281 do RI/TCU.
EXAME DE MÉRITO
4. Delimitação.
4.1. Constitui objeto do presente recurso definir se:
a) houve prescrição do julgamento das contas e do débito;
b) o julgamento nas esferas cível e criminal constituiria fato impeditivo para a atuação desta Corte de Contas;
c) eventuais atos praticados com falsidade por outrem afastam a responsabilidade da presidente da associação pelo dano apurado;
d) a falta da realização de perícia grafotécnica impediu que fosse afastada sua responsabilidade.
5. Da prescrição.
5.1. Requer 'a aplicação da prescrição, no que couber, devido ao lapso temporal' (peça 66, p. 4) .
Análise:
5.2. Ressalte-se, inicialmente, que a jurisprudência pacífica do TCU e do Supremo Tribunal Federal-STF é no sentido de que as ações de ressarcimento movidas pelo Estado contra os agentes causadores de danos ao erário são imprescritíveis, conforme enunciado da Súmula TCU 282, exarada em consonância com posicionamento do Plenário do STF, proferido em sede de mandado de segurança (MS 26.210-9/DF, Relator Ministro Ricardo Lewandowski) .
5.3. De igual sorte, não se pode alegar a prescrição do dever constitucional desta Corte de Contas em julgar as contas dos administradores e demais responsáveis que derem causa a perda, extravio ou outra irregularidade de que resulte prejuízo ao Erário, nos termos previstos no inciso II do art. 71 da Constituição Federal de 1988.
5.4. No caso concreto, o TCU está exercendo seu poder-dever constitucional de apurar as irregularidades que resultem em prejuízo ao Erário, com o julgamento das contas dos responsáveis e quantificação do débito, além da aplicação da multa quando cabível.
5.5. Deve-se, no entanto, perscrutar, no que concerne à prescrição da pretensão punitiva deste Tribunal, as situações em que a garantia processual possa ser aplicada àquelas multas previstas nos art. 57 e 58 da Lei Orgânica, no caso concreto, as multas aplicadas por meio do item 9.4 do Acórdão recorrido.
5.6. Relativamente às sanções previstas na Lei 8.443/1992, ressalta-se o posicionamento deste Tribunal. Nos autos de incidente de uniformização de jurisprudência (TC Processo 030.926/2015-7) , a prolação do Acórdão 1441/2016-TCU-Plenário, rel. Ministro Walton Alencar Rodrigues, assentou, em suma, que: (i) a pretensão punitiva do TCU subordina-se ao prazo geral de prescrição indicado no art. 205 do Código Civil (10 anos) e é contada a partir da data de ocorrência da irregularidade sancionada; (ii) o ato que ordenar a citação, a audiência ou a oitiva da parte interrompe a prescrição; (iii) haverá suspensão da prescrição toda vez que o responsável apresentar elementos adicionais de defesa; (iv) a prescrição será aferida independentemente de alegação da parte; e (v) o entendimento do mencionado acórdão será aplicado de imediato aos processos novos e aos pendentes de decisão.
5.7. Iniciado o transcurso do prazo prescricional com o encaminhamento da prestação de contas decenal, em 23/6/2008 (peça 1, p. 121-139) , observa-se que foi determinada a oitiva da recorrente por meio de delegação ao secretário da Secex-TO em 21/2/2018 (peça 3, p. 4-5) , respectivos ofícios às peças 8, 14, 17-18, 31, momento processual em que houve a interrupção do prazo prescricional, conforme regra estipulada no art. 202, inciso I, do Código Civil.
5.8. Por sua vez, o Acórdão recorrido foi proferido em 23/7/2019, sendo assim não foi ultrapassado o prazo prescricional decenal nos moldes do Código Civil.
6. Do julgamento nas esferas cível e criminal.
6.1. Informa que há sentença criminal, em caso correlato, condenando Ciro Otávio Borja Pinto e outro pelos mesmos atos praticados em convênio similar a este, qual seja o Convênio 314/2017, no qual foram encontradas irregularidades semelhantes (peça 66, p. 4) .
6.2. Colaciona a referida decisão judicial proferida nos autos do processo 3196-63.2017.4.01.3800, da 4ª Vara em Belo Horizonte do Tribunal Regional Federal da 1ª Região - TRF1 (peça 66, p. 46-71) .
Análise:
6.3. A recorrente alega que o fato de não ter sido condenada em processo que julgava convênio eivado de irregularidades semelhantes àquelas encontradas na presente TCE constituiria fato impeditivo para a atuação desta Corte de Contas.
6.4. Ressalte-se, desde logo, para que fique bem assentada a competência constitucional privativa desta Casa nas matérias que lhe cabe, com exclusividade, apurar e julgar, que, no ordenamento pátrio, vige o princípio da independência das instâncias.
6.5. Significa dizer que o TCU exerce a sua jurisdição independentemente das demais jurisdições (civil, penal, trabalhista, tributária, e. g.) e dos demais órgãos de controle. Há, com efeito, diversos precedentes nesta Casa, corroborando o que se afirmou, dos quais se podem invocar, a título meramente exemplificativo, os Acórdão 1487/2017-TCU-Primeira Câmara, rel. Ministro Walton Alencar Rodrigues; 3.535/2015-TCU-2ª Câmara, rel. Ministro Augusto Nardes; e 680/2015-TCU-Plenário, rel. Ministro-Substituto André Luís de Carvalho.
6.6. Corrobora este entendimento, no âmbito do Poder Judiciário, a jurisprudência a seguir colacionada da Suprema Corte, v. g., os MS 21.948-RJ, 21.708-DF e 23.625-DF. Em relação ao Superior Tribunal de Justiça-STJ, colacionam-se os MS 7080, 7138 e 7042, todos do DF. Logo, a atuação do TCU não fica a depender do Judiciário, nem de qualquer outro Poder, nem com estas se confunde.
6.7. No ordenamento jurídico brasileiro vigora o princípio da independência das instâncias, em razão do qual podem ocorrer condenações simultâneas nas diferentes esferas - cível, criminal e administrativa. O artigo 935 do Código Civil prescreve que a 'responsabilidade civil é independente da criminal, não se podendo questionar mais sobre a existência do fato, ou sobre quem seja o seu autor, quando estas questões se acharem decididas no juízo criminal'. Esse dispositivo precisa ser conjugado com o artigo 66 do Código de Processo Penal, o qual estabelece que 'não obstante a sentença absolutória no juízo criminal, a ação civil poderá ser proposta quando não tiver sido, categoricamente, reconhecida a inexistência material do fato'.
6.8. Interpretando os dois dispositivos conjuntamente, temos que a sentença penal impedirá a propositura ou continuidade de ação nos âmbitos civil e, por extensão, administrativo, apenas se houver sentença penal absolutória negando categoricamente a existência do fato ou afirmando que não foi o réu quem cometeu o delito. Esse entendimento é pacífico no Supremo Tribunal Federal - STF, conforme fica claro nos Mandados de Segurança 21.948-RJ, 21.708-DF e 23.635-DF.
6.9. Assim, observa-se que o fato de não ter sido condenada pela justiça federal, em julgado que analisava convênio eivado de irregularidades semelhantes àquelas encontradas na presente TCE, não obstaculiza a apuração empreendida pelo TCU.
6.10. Por conseguinte, não estão presentes as hipóteses excepcionais em que as decisões judiciais vinculariam a instância administrativa, mormente em razão de se tratarem de convênios diversos.
7. Da ausência de responsabilidade da recorrente.
7.1. Requer a reconsideração da condenação imposta, pois não assinou alguns dos documentos relacionados com o Convênio. Sustenta sua tese com os seguintes argumentos (peça 66, p. 2-5) :
a) alterca que as assinaturas nos documentos firmados com o MTur não são suas, tais como: 'oficio, anexo II, anexo I-B, anexo I-A, anexo III, anexo IV, anexo V, anexo VI, anexo VII, Declaração ref. ao Palestrante Ciro Otávio Borja Pinto, Declaração da Cantora Sandrinha';
b) pondera que não assinou os anexos VII, IX, X, XI, XII, XIII e XIV, os quais 'foram encaminhados pela pessoa de nome Marina Passos' sem sua assinatura, o que demonstraria a 'falta de responsabilidade' da recorrente;
c) objeta que não dirigia a Associação e sim 'Ciro Borja, Márcio de Almeida Passos e Carlos Roberto Rocha', denunciados pelo Ministério Público Federal em ação correlata, os quais eram dirigentes de fato da ABCC;
d) colaciona laudo pericial grafotécnico (peça 66, p. 6-21) e documentos referentes à prestação de contas, alguns deles sem sua assinatura (peça 66, p. 22-45) .
Análise:
7.2. Note-se, inicialmente, que, alegar que não dirigia a Associação de fato, não a socorre, apenas confirma que a recorrente assumiu compromisso público de representar a Associação de forma simulada e teve conhecimento das graves irregularidades durante sua longa gestão (1/1/2007 a 31/12/2011) e não atuou para coibi-las ou denunciá-las, como exigia a sua posição de presidente da ABCC.
7.3. Insta ressalvar que foi a recorrente que assinou o presente Convênio, fato que a recorrente não nega (peça 1, p. 89, 91, 93, 95, 97, 99, 101, 103, 105, 107) , dentre outros documentos igualmente firmados por ela e que não são contestados.
7.4. Ademais, da sentença colacionada, sobressai o fato de que a recorrente declarou em juízo que assinava diversos documentos 'sem ler', fato que levou, inclusive, a douta juíza a firmar a convicção de que a recorrente, naquele processo, não teria comprovado que não assinava a documentação inquinada (peça 66, p. 53-54) , in verbis:
'Não se comprovou, através da instrução criminal, que as declarações não teriam sido assinadas CLAUDIA PERDIGÃO DE SOUZA, visto que ela mesma afirmou, em audiência, que muitas vezes assinou documentos sem sequer os ler (mídia de fl. 453) .
Cláudia (testemunha) - (...) Eu lembro que quando foram feitos os convênios, quando chegava essa documentação, algumas eu comecei a ler e eu pedia que na verdade apresentasse o documento integral pra eu ler, pra eu ter ciência daquilo. E, algumas, vezes, não. Todas as vezes o Daniel que levava pra mim, só que teve vezes que não deu tempo nem de ler porque era tanto que tinha que receber, assinar, tirar Xerox, guardar, arquivar, documentação... (...) ' (ênfases acrescidas) 
7.5. O panorama que se vislumbra da leitura dos argumentos de defesa apresentados no presente recurso de reconsideração é deveras pernicioso à Administração Pública, uma vez que a presidente da Associação justifica as irregularidades encontradas as atribuindo a desmandos de terceiros, que foram inclusive contratados com os recursos repassado pelo convênio inquinado, o qual foi firmado pela recorrente em 2008, função ocupada inclusive até 31/12/2011, perfazendo um total de 4 anos a frente da ABCC, o que denota que, no cenário montado pela recorrente, a presidente da associação, ora recorrente, restava apenas concordar com as ordens de terceiros que estavam, inclusive, sendo beneficiados sem sequer prestar os serviços, para que sua responsabilidade fosse afastada, tornando-a verdadeira inimputável.
7.6. Note-se que o convenente reconheceu a dívida advinda da inexecução do ajuste, requerendo o parcelamento do débito (peça 1, p. 362-363) e restituindo quatro de suas parcelas de R$ 5.332,48, em 29/8, 30/9, 31/10 e 26/12/2014 (peça 1, p. 366-369) 
7.7. Em relação aos documentos enviados para fins de prestação de contas sem assinatura da recorrente, insta ressalvar que compete pessoalmente ao gestor a responsabilidade pela devida prestação de contas nos termos dos artigos 70, parágrafo único, da Constituição Federal, 93 do Decreto-lei 200/1967 e 66 do Decreto 93.872/1986.
7.8. Logo, alegar a falta de sua assinatura nos documentos de prestação de contas não afasta a responsabilidade constitucional personalíssima do gestor que firmou o convênio, fato este incontroverso, de prestar contas, pois à recorrente cabia a obrigação de apresentar a documentação pertinente, situação fático-jurídica que a torna pessoalmente responsável pelo débito apurado.
7.9. Desse modo, não há como acolher os argumentos apresentados.
8. Da necessidade de determinação de perícia.
8.1. Requer, alternativamente, que a documentação do convênio seja encaminhada para perícia técnica para apuração da veracidade das assinaturas nela constante (peça 66, p.4) .
Análise:
8.2. Em relação à solicitação da realização de perícia técnica, ao compulsar a jurisprudência sistematizada desta Corte de Contas, observa-se que a praxe jurisprudencial consolidada materializou a seguinte resenha: 'não encontra amparo a solicitação para que o TCU realize procedimento fiscalizatório, com vistas à produção de provas que são da exclusiva alçada do responsável, vez que é deste o ônus de provar a boa e regular aplicação dos recursos públicos federais repassados' (ênfase acrescida) , v. g., Acórdão 4879/2010-TCU-Primeira Câmara, rel. Ministro Valmir Campelo, Acórdão 4794/2019-TCU-Primeira Câmara, rel. Ministro Walton Alencar Rodrigues, Acórdão 120/2019-TCU-Plenário, rel. Ministro Raimundo Carreiro, Acórdão 2285/2019-TCU-Segunda Câmara, rel. Ministro-substituto Marcos Bemquerer Costa, Acórdão 11267/2018-TCU-Segunda Câmara, rel. Ministro-substituto André Luís de Carvalho, Acórdão 2444/2018-TCU-Plenário, rel. Ministro Benjamin Zymler.
8.3. Notório, portanto, o entendimento de que constitui ônus do gestor a produção das evidências necessárias para comprovar o adequado uso dos recursos públicos, consoante disposições contidas no artigo 70, parágrafo único, da Constituição Federal, e no art. 93 do Decreto-lei 200/1967, não cabendo a este Tribunal, portanto, realizar diligência para a obtenção das provas, dentre elas, a realização de perícia técnica (Acórdão 6214/2016-TCU-Segunda Câmara, rel. Ministra Ana Arraes, 8.560/2012-TCU-2ª Câmara, rel. Ministro José Jorge e 352/2017-TCU-1ª Câmara, rel. Ministro Benjamin Zymler) .
8.4. À recorrente foi imputada a conduta de deixar de comprovar a boa e a regular aplicação dos recursos do Convênio 824/2007 (Siafi 619.315) , cujo objeto era a realização de show beneficente em Floramar, bairro de Belo Horizonte/MG, a partir do aporte de recursos federais sob o valor de R$ 60.000,00.
8.5. Nesse diapasão, ao se analisar a documentação trazida pela recorrente, é oportuno citar, novamente, os preciosos ensinamentos do eminente Ministro desta Casa, Ubiratan Aguiar, em sua obra 'Convênios e Tomadas de Contas Especiais'. Em epítome categórico, o douto julgador nos oferece didático roteiro a ser seguido na análise das contas do gestor, in verbis:
'Para comprovar a boa aplicação dos recursos é necessária a existência de uma série de nexos: o extrato bancário deve coincidir com a relação de pagamentos efetuados, que deve refletir as notas fiscais devidamente identificadas com o número do convênio, que devem ser coincidentes com a vigência do convênio e com as datas dos desembolsos ocorridos na conta específica (In Convênios e Tomadas de Contas Especiais: manual prático, 2ª ed. rev. e ampl., Ubiratan Aguiar et. al. Belo Horizonte: Fórum, 2005, p.43) .'
8.6. Insta ressalvar que há mais de 10 anos os controles internos e externos vêm tentando sanear a presente prestação de contas, solicitando a apresentação de documentação escorreita e necessária para amparar as despesas porventura realizadas.
8.7. No entanto, como relatado anteriormente, o convenente reconheceu a dívida advinda da inexecução do ajuste.
8.8. Restando tão somente a quem cabe a responsabilidade pela devolução dos recursos públicos malversados, o que no caso concreto é atribuído a pessoa da recorrente por ter assumido a responsabilidade de gerir os recursos públicos ao firmar o Convênio inquinado, dentre outros documentos.
8.9. Cabe esclarecer, outrossim, que 'desde a constituição do processo até o término da etapa de instrução, é facultada à parte a juntada de documentos novos', art. 160, §1º do RITCU, possibilidade que não se encerra ao fim da etapa de instrução, pois a recorrente ainda tem o direito de distribuir memorial ao Relator ou ao Representante do MPTCU, art. 160, §3º, do RITCU.
8.10. Sobressai, portanto, no caso concreto, que somente atuando nos exatos ditames legais haverá a aplicação dos recursos públicos com a devida transparência e publicidade, princípios inerentes a esta atividade pública. Do contrário, o controle dos recursos estará sendo burlado. Escancarando, assim, inúmeras possibilidades de desvio e malversação dos valores que deveriam ser utilizados única e exclusivamente em benefício do bem comum.
8.11. Assim, diante da ausência de comprovação da boa e da regular aplicação dos recursos repassados, não há motivos para alterar o juízo de valor outrora firmado, remanescendo o débito apurado. Por sua vez, a aflição de multa decorreu deste julgamento em débito, cujo respaldo jurídico se encontra no art. 57 da Lei 8.443/1992.
CONCLUSÃO
9. Das análises anteriores, conclui-se que:
a) as ações de ressarcimento movidas pelo Estado contra os agentes causadores de danos ao erário são imprescritíveis, conforme enunciado da Súmula TCU 282. Em relação à prescrição da pretensão punitiva, iniciado o transcurso do prazo prescricional decenal, no momento do repasse, em 23/6/2008 (peça 1, p. 121-139) , observa-se que foi determinada a oitiva dos recorrentes por meio de delegação ao secretário da Secex-TO em 21/2/2018 (peça 3, p. 4-5) , respectivos ofícios às peças 8, 14, 17-18, 31, momento processual em que houve a interrupção do prazo prescricional, conforme regra estipulada no art. 202, inciso I, do Código Civil. Por sua vez, o Acórdão recorrido foi proferido em 23/7/2019 sendo assim não foi ultrapassado o prazo prescricional decenal nos moldes do Código Civil;
b) o fato de não ter sido condenada pela justiça federal, em julgado que analisava convênio eivado de irregularidades semelhantes àquelas encontradas na presente TCE não obstaculiza a apuração empreendida pelo TCU;
c) a recorrente, que foi presidente da ABCC até 31/12/2011, assinou o presente Convênio, fato este incontroverso, se comprometendo pessoalmente a prestar contas da gestão dos recursos públicos repassados, o que de fato não ocorreu, situação fático-jurídica que a torna pessoalmente responsável pelo débito apurado;
d) não encontra amparo a solicitação para que o TCU realize procedimento fiscalizatório, dentre eles eventual perícia técnica, com vistas à produção de provas que são da exclusiva alçada da responsável, vez que é desta o ônus de provar a boa e a regular aplicação dos recursos públicos federais repassados.
9.1. Ante o exposto, em sede recursal, não foi trazido aos autos nenhum argumento que detenha o condão de modificar o julgado de origem, Acórdão 5943/2019-TCU-Primeira Câmara, motivo por que este não está a merecer reforma, devendo ser, por consequência, prestigiado e mantido.
PROPOSTA DE ENCAMINHAMENTO
10. Ante o exposto, submetem-se os autos à consideração superior, propondo-se, com fundamento nos termos dos art. 32, inciso I, e 33 da Lei 8.443/1992, c/c o art. 285 do RI/TCU:
a) conhecer do recurso de reconsideração interposto por Cláudia Perdigão de Souza (XXX.947.296-XX) e, no mérito, negar-lhe provimento;
b) dar ciência do Acórdão que for prolatado ao recorrente, aos interessados, à ao Procurador-Chefe da Procuradoria da República no Estado de Minas Gerais e aos órgãos/entidades interessados, ressaltando-se que o Relatório e o Voto que o fundamentarem podem ser consultados no endereço www.tcu.gov.br/acordaos, no dia seguinte ao de sua oficialização."
É o relatório.

Audaliano Sergio Couto Santos (OAB-MG 28.391), representando Cláudia Perdigão de Souza.

Procurador Sergio Ricardo Costa Caribé.

TOMADA DE CONTAS ESPECIAL. CONVÊNIO. NÃO COMPROVAÇÃO DA BOA E REGULAR APLICAÇÃO DOS RECURSOS. CONTAS IRREGULARES. SOLIDARIEDADE. DÉBITO. MULTA. RECURSO DE RECONSIDERAÇÃO. ARGUMENTOS INSUFICIENTES PARA REFORMA DO JULGADO. CONHECIMENTO. NEGATIVA DE PROVIMENTO.

TOMADA DE CONTAS ESPECIAL (TCE)

Secretaria de Controle Externo Secretaria de Recursos (Serur).

Trata-se de recurso de reconsideração interposto por Cláudia Perdigão de Souza contra o Acórdão 5943/2019-TCU-Primeira Câmara, o qual julgou suas contas irregulares, imputando-lhe débito solidário com a Associação Beneficente Centro de Cultura, Esporte e Assistência Social (ABCC) no valor histórico de R$ 60.000,00 (sessenta mil reais) , abatendo-se quatro parcelas recolhidas na fase interna desta tomada de contas especial, e aplicando-lhe a multa individual do art. 57 da Lei 8.443/1992 no montante de R$ 55.000,00 (cinquenta e cinco mil reais) .
A tomada de conta especial foi instaurada pelo Ministério do Turismo (MTur) em razão da não comprovação da boa e regular aplicação, especialmente pelo não encaminhamento de documentação complementar solicitada pelo concedente, dos recursos transferidos pelo Convênio 824/2007 (Siafi 619.315) , cujo objeto era a realização de show beneficente em Floramar, bairro de Belo Horizonte/MG.
O convênio foi firmado no valor de R$ 66.000,00 (sessenta e seis mil reais) , sendo R$ 60.000,00 (sessenta mil reais) com aporte de recursos federais e o restante como contrapartida da associação. A vigência do ajuste foi de 18/12/2007 a 29/4/2008.
II
Nesta oportunidade, a recorrente alegou as seguintes teses recursais (peça 66) :
teria contratado, por conta própria, perícia grafotécnica junto ao Instituto Mineiro de Perícias para que fossem verificadas as suas assinaturas em documentos constantes no Convênio 855/2007, similar ao ora apreciado, uma vez que essas teriam sido falsificadas;
essa perícia teria concluído que "no confronto realizado entre os documentos motivo, descrito no item peças motivo, e os padrões gráficos colhidos e enviados a exame, os signatários afirmam que os espécimes de assinatura questionados são FALSOS, ou seja, não partiu do punho escritor de seu titular Cláudia Perdigão de Souza" (peça 66, p. 6-20) ;
os anexos VII, IX, X, XI, XII, XIII e XIV do convênio encaminhados ao Ministério do Turismo por Marina Passos sem a sua assinatura demonstrariam que a recorrente não seria, de fato, a representante da ABCC;
não seriam suas as assinaturas constantes nos anexos II, I-B, I-A, III, IV, V, VI, VII, bem como na declaração referente ao palestrante Ciro Otávio Borja Pinto e na declaração da cantora Sandrinha;
sentença criminal teria condenado por atividades ilícitas Ciro Otávio Borja Pinto e outro responsável no âmbito do Convênio 314/2014, com imputações similares ao convênio tratado nesta TCE; e
 o Ministério Público Federal teria apresentado denúncia contra Ciro Otávio Borja Pinto, Márcio de Almeida Passos e Carlos Roberto Rocha, os quais seriam os responsáveis por gerirem os convênios irregulares firmados pela ABCC.
Ao final, a recorrente requereu a aplicação da prescrição ao caso devido ao lapso temporal transcorrido e a realização de perícia técnica para apuração de seus padrões grafotécnicos nos documentos do convênio. No mérito, solicitou que o recurso de reconsideração seja provido para excluir sua responsabilidade nesta tomada de contas especial.
Após examinar as razões recursais, a Secretaria de Recursos (Serur) concluiu pelo conhecimento e pelo não provimento do recurso de reconsideração (peça 83) . O membro do Ministério Público junto ao Tribunal de Contas da União (MPTCU) endossou a proposta (peça 85) .
III
Ratifico o despacho de peça 70 no sentido de que este recurso deve ser conhecido, uma vez atendidos os requisitos de admissibilidade previstos nos arts. 32, inciso I, e 33, da Lei 8.443/1992.
No mérito, acolho, em essência, a análise empreendida pela secretaria especializada, corroborada pela manifestação do Ministério Público de Contas, a qual incorporo às minhas razões de decidir, sem prejuízo de fazer considerações adicionais.
Inicialmente, rejeito os pedidos de que seja aplicada a incidência de prescrição por decurso de prazo neste processo e que seja realizada perícia técnica para verificação da autenticidade de assinatura em documentos do convênio. 
Quanto ao ressarcimento ao erário, a jurisprudência desta Corte é no sentido de que os débitos apurados em processo de controle externo são imprescritíveis, conforme definido pelo Acórdão 1441/2016-TCU-Plenário, exarado em sede de incidente de uniformização de jurisprudência.
Ocorre que, recentemente, ao julgar o Recurso Extraordinário 636.886/AL, o Supremo Tribunal Federal (STF) fixou, com repercussão geral, o enunciado para o Tema 899: "É prescritível a pretensão de ressarcimento ao erário fundada em decisão de Tribunal de Contas". 
Embora tal enunciado deva ensejar a revisão da jurisprudência deste Tribunal de Contas, venho ponderando em minhas manifestações nos colegiados desta Corte que existem muitas dúvidas e lacunas a serem sanadas sobre esse novo entendimento do STF, as quais tornam extremamente difícil a sua imediata aplicação, de forma genérica e abrangente, aos processos que aqui tramitam. 
Nesse contexto, tenho me curvado à compreensão dos meus pares pela manutenção, por ora, do entendimento que há anos vem sendo adotado pelo TCU e pelo próprio STF no sentido de considerar imprescritíveis as ações de ressarcimento ao erário. 
No que concerne à multa aplicada, não restou configurada a prescrição decenal da pretensão punitiva por parte deste Tribunal, fixada pelo mesmo Acórdão 1441/2016-TCU-Plenário. 
No caso, o transcurso do prazo prescricional iniciou-se com o encaminhamento da prestação de contas em 23/6/2008 (peça 1, p. 121-139) , sendo que a ordem que determinou a citação da recorrente foi do dia 21/2/2018 (peça 3) , momento no qual houve a interrupção do prazo prescricional, conforme a regra estipulada no art. 202, inciso I, do Código Civil.
Por último, o pedido da requerente de que seja determinada a realização de perícia técnica em documentos do convênio não encontra amparo nas normas e na jurisprudência deste Tribunal, uma vez que constitui obrigação do responsável apresentar os elementos que entender necessários para a sua defesa e/ou para demonstrar a boa e regular aplicação dos recursos que lhe foram confiados, a exemplo do Acórdão 1292/2018-TCU-Primeira Câmara.
IV
Por sua vez, o laudo grafotécnico emitido pelo Instituto Mineiro de Perícias não tem o condão de eximi-la de responsabilidade nesta TCE. 
Além de o laudo pericial referir-se a outro Convênio (855/2007) , vários documentos fundamentais do Convênio 824/2007 foram assinados, sem qualquer contestação, pela recorrente, tais como: o próprio termo da avença (peça 1, p. 89-107) e os cheques emitidos com os recursos transferidos pelo MTur (peça 1, p. 157, 161, 165, 169, 173, 177, 181, 185 e 189) . 
Nesse sentido, mesmo que eventualmente algumas de suas assinaturas possam ter sido falsificadas em outros documentos referentes ao convênio, o que deve ser questionado junto às instâncias competentes, a documentação acima indicada evidencia que a recorrente tinha conhecimento e participação ativa na execução do pactuado, não podendo, portanto, ter descumprido obrigações fundamentais referentes ao cumprimento do objeto e à prestação de contas dos recursos recebidos. 
Era de se esperar que a gestora buscasse, no mínimo, conhecer a documentação que estava assinando e realizasse a regular aplicação e prestação de contas dos recursos públicos recebidos.
Tais fatos já seriam suficientes para descaracterizar o valor probante do laudo grafotécnico, porém, no caso concreto, há ainda um agravante. 
No âmbito do processo 3196-63.2017.4.01.3800 da 4ª Vara em Belo Horizonte do Tribunal Regional Federal da 1ª Região - TRF1, a recorrente afirmou, na qualidade de testemunha, perante o juízo, que teria assinado documentos repassados a ela sem os ler, quando fora presidente da ABCC. 
Essa manifestação fez com que a juíza do feito anotasse na sentença de que não teria sido comprovado, na instrução criminal, que as declarações, objeto de questionamento, não tivessem sido assinadas pela recorrente (peça 66, p. 54) . Assim, não houve decisão, quanto a essa matéria, favorável à recorrente.
No mesmo sentido, não socorre a recorrente o argumento de que ela não teria sido condenada nas esferas civil e penal. 
Inicialmente, aplica-se aos processos de controle externo o princípio da independência das instâncias.  Assim, a decisão na esfera penal só tem repercussão na instância administrativa quando aquela se manifesta pela inexistência material do fato ou pela negativa de sua autoria.
Nos autos do já mencionado processo que tramita no TRF1 (peça 66, p. 46-71) , foram julgados crimes supostamente cometidos pelos réus Ciro Otávio Borja Pinto, Márcio Almeida Passos e Carlos Roberto Rocha no âmbito do Convênio 314/2007, firmado pela ABCC e o MTur, ou seja, a ora recorrente não fora julgada, pois não era ré, tendo atuado, repise-se, na qualidade de testemunha. 
Assim, não houve sentença transitada em julgado que tenha declarado a negativa de autoria de qualquer ato cometido pela recorrente quando de seu mandato na presidência da associação. 
Mesmo que a juíza do TRF1 tenha firmado convicção, em sua sentença, de que "seria verídica a afirmação de que Ciro Otávio Borja Pinto seria, de fato, o gestor da ABCC, visto que a pessoa ali designada como presidente unicamente executava as ordens por ele emanadas, havendo completa relação de subordinação" (peça 66, p. 65) , compartilho da manifestação do membro do Ministério Público de Contas quando afirma que, mesmo reconhecendo a preponderância da atuação de Ciro Otávio Borja Pinto no âmbito da ABCC, não é possível excluir por completo a responsabilidade da recorrente nestes autos. 
Entendo que não é razoável admitir que a recorrente assinasse cheques de valores relativamente elevados, sem que verificasse a regularidade de tais pagamentos e sem que tivesse ciência da responsabilidade por tais atos. Ademais, como veremos abaixo, o presente convênio não foi um evento isolado na gestão da recorrente. Na verdade, foram firmados, no período, pelo menos cinco convênios com o MTur, com o mesmo modo de atuação da associação (modus operandi) .
 Em adição, o julgamento no TRF1 não declarou a inexistência do fato, ou seja, resta, no caso concreto, não elidida a falta de comprovação da boa e regular aplicação dos recursos do Convênio 824/2007. 
Nesse contexto, não há como acolher o argumento de que a prestação de contas do convênio teria sido apresentada com documentos os quais ela não teria assinado, o que demonstraria que ela não geria a associação. 
Primeiro, tal fato não é relevante para o deslinde deste processo, pois competia a ela pessoalmente prestar contas do convênio ainda durante a vigência de seu mandato na presidência da instituição, o que não ocorreu. De outra parte, não há vedação para que a apresentação da prestação de contas seja delegada a outrem na esfera administrativa da conveniada.
Ademais, no âmbito deste Tribunal, a recorrente teve por duas vezes a oportunidade de trazer os documentos faltantes indicados pelo Parecer Técnico de Análise de Prestação de Contas 848/2009 e não o fez.
Não é demais observar que, desde a fase interna desta TCE, foram oferecidas, sem sucesso, oportunidades para que a recorrente e a ABCC juntassem aos autos documentos complementares que demonstrassem a realização do evento e o nexo de causalidade desse com os recursos transferidos, tais como: fotografias/filmagens do evento, declaração da autoridade local atestando a realização do evento, panfletos e cartazes (material promocional) , entre outros.
A situação é agravada quando o plano de trabalho previu orçamento para a contratação de empresas especializadas em filmagens e fotografias e em produção de material promocional (peça 1, p. 55) , os quais teriam sido, até mesmo, pagos por cheques emitidos pela própria recorrente, conforme notas fiscais e respectivos cheques (peça1, p. 181-183 e 185-187) . No entanto, nada a respeito foi juntado ao processo para saneamento. 
Outro indicativo de que o objeto do convênio não fora executado consistiu no reembolso feito pela ABCC junto ao MTur de 4 (quatro) das 24 (vinte e quatro) parcelas autorizadas, após pedido de parcelamento do débito ainda na fase interna desta TCE (peça 1. p. 362-369) .
Embora o pedido de parcelamento da ABCC não tenha sido feito na vigência do mandato da recorrente, os recolhimentos por parte da associação indicam o reconhecimento, ao menos tácito, das irregularidades que lhe foram imputadas. 
Por fim, registro que a decisão ora encaminhada se mostra coerente com os demais julgados desta Corte que tratam de convênios firmados pela ABCC com o Ministério do Turismo tendo Cláudia Perdigão de Souza como presidente daquela.
Das cinco tomadas de contas especial constantes dos sistemas informatizados deste Tribunal, em duas delas, os TCs Processo 013.802/2012-7 e Processo 028.683/2014-5, a ABCC e a recorrente foram solidariamente condenadas em débito por irregularidades semelhantes às do convênio ora analisado, sendo que esses processos já transitaram em julgado. 
Do mesmo modo, embora não tenha ocorrido o trânsito em julgado no TC Processo 005.732/2017-4, a recorrente e a ABCC foram condenadas por condutas similares às deste processo.
Já o TC Processo 005.245/2015-0 encontra-se para manifestação do MPTCU em sede de apreciação de citações promovidas. Nesse processo, há um fato que o diferencia dos demais que foi o arrolamento de Ciro Otávio Borja Pinto e do O Profeta Empresa Jornalística e Editoria Ltda. como responsáveis solidários por parte dos débitos apurados na execução dos Convênios MTur 314/2007 e 404/2007, juntamente com a ora recorrente e com a ABCC.
Em suma, embora não tenha sido apreciada, nas TCEs acima referenciadas, a tese recursal referente à sentença proferida pelo TRF-1 ora trazida pela recorrente, em todos esses processos, restou configurada, até o momento, a responsabilização da recorrente, não sendo identificada qualquer circunstância que viesse a excluir sua culpabilidade na condução dos respectivos convênios firmados pela ABCC com o MTur.
Dessa forma, não havendo nos autos a comprovação da boa e regular aplicação dos recursos repassados à entidade ou elementos aptos a afastar a responsabilidade da recorrente, o recurso de reconsideração não deve ser provido.
	Ante o exposto, voto no sentido de que o Tribunal adote o Acórdão que ora submeto à deliberação deste Colegiado.
TCU, Sala das Sessões Ministro Luciano Brandão Alves de Souza, em 29 de setembro de 2020.
Ministro BRUNO DANTAS 
Relator